【裁判字號】    97,訴,670
【裁判日期】    981231
【裁判案由】    侵權行為損害賠償
【裁判全文】
臺灣臺南地方法院民事判決               97年度訴字第670號
原      告  乙○○
訴訟代理人  黃進祥律師
            江順雄律師
            黃建雄律師
被      告  甲○○
訴訟代理人  張仁懷律師
上列當事人間請求侵權行為損害賠償事件，經本院於民國98年12
月17日言詞辯論終結，判決如下：
    主  文
被告應給付原告新臺幣壹拾參萬捌仟柒佰肆拾壹元，及自民國97
年4月29日起至清償日止，按週年利率百分之五計算之利息。
原告其餘之訴駁回。
訴訟費用新臺幣壹萬伍佰柒拾元，由被告負擔新臺幣壹仟伍佰元
，其餘由原告負擔。
本判決原告勝訴部分得假執行；但被告以新台幣壹拾參萬捌仟柒
佰肆拾壹元為原告預供擔保，得免為假執行。
原告其餘假執行之聲請駁回。
    事實及理由
一、原告起訴主張：
  (一)被告於民國96年3月23日上午7時25分許，騎乘車牌號碼
    VKT-900號輕型機車沿台南市○○街由北往方向行駛，行經
    該路段與惠南街84巷，原應注意車前狀況及兩車併行之間隔
    ，並隨時採取必要之安全措施，竟未注意及此，不慎與同向
    前方由原告所騎乘之車牌號碼YCE-665號重型機車發生擦撞
    ，致原告受有右肩挫傷與右膝擦傷等之傷害。被告所涉刑事
    之過失傷害部分，經臺灣臺南地方法院檢察署檢察官以97
    年度調偵字第128號聲請簡判決處刑，鈞院以97年度交簡字
    第282號簡易判決在案。本件被告騎機車肇事，致使原告之
    身體因而受傷，自應負損害賠償責任。
  (二)汽車、機車或其他非依軌道行駛之動力車輛，在使用中加損
    害於他人者，駕駛人應賠償因此所生之損害；又不法侵害他
    人之身體、健康、名譽、自由、信用、隱私、貞操或不法侵
    害其他人格法益而情節重大者，被害人雖非財產上之損害，
    亦得請求賠償相當之金額，民法第191條之2前段、第195 條
    第1項前段分別定有明文。原告因應被告前揭之侵權行為自
    受有右肩肩鎖關節脫位、第4節第5節頸椎滑脫，右肩肩鎖陳
    舊性的脫位、右肩挫傷、右膝擦傷等傷害，經送財團法人臺
    灣基督長老教會新樓醫院、財團法人奇美醫院、誼康婦產科
    骨外科聯合診所、蕭劉骨科聯合診所診治，計支出醫療費用
    新臺幣（下同）8,202元，此項的損害係因被告駕駛過失所
    致，應由被告賠償。又原告於96年4月1日至97年3月31日止
    無法上班，損失的工資減少勞動能力計損失360,000元，此
    有職務證物書可稽。又原告經本件之傷害致右肩肩鎖關節脫
    位、第4節第5節頸椎滑脫，右肩肩鎖陳舊性的脫位、右肩挫
    傷、右膝擦傷等傷害，尚須定期門診長期續為治療，原告所
    受痛楚至鉅，此項損害亦因係被告駕駛過失所致，爰依法請
    求被告賠償精神慰撫金600,000元。
  (三)對被告抗辯所為之陳述：
    1.車禍原因及過失比例部分：
      被告違規右側超車，且於超車時以緊貼原告車輛方式為
        之而未保持安全距離，此外，其尚有違反閃光黃燈之行
        為：
        (1)前行車減速靠邊或以手勢或亮右方向燈表示允讓後，
          後行車始得超越。超越時應顯示左方向燈並於前車左
          側保持半公尺以上之問隔超過，行至安全距離後，再
          顯示右方向燈駛入原行路線，亦為道路交通安全規則
          第101條第1項第5款所明定。系爭鑑定報告所載圖五
          所示，被告不僅違反前揭規定，從右側超車，且超車
          時近乎緊貼原告所駕車輛，並無保持半公尺以上之安
          全間隔，此部分已有疏失，此為鑑定報告所認，並為
          被告所不爭執。
        (2)被告駕駛車輛行經閃光黃燈時未減速慢行，原告則依
          交通規則減速慢行：「行車速度，依速限標誌或標線
          之規定，無速限標誌或標線者，應依下列規定：三、
          應依減速慢行之標誌、標線或號誌指示行駛」為道路
          交通安全規則第93條第1項第3款所揭。兩造說本案系
          爭路口有閃光黃燈乙節並不爭執，此參兩造於96 年3
          月23日警訊筆錄至明，並經系爭鑑定報告於第2頁所
          引用。是兩造當時均駛至系爭路口，既知有閃光黃燈
          ，即應減速慢行。惟被告並未減速慢行，反倒加速超
          車，就此亦有疏失。此觀鑑定案件意見書第2頁所整
          理被告警訊供述，被告稱「至肇事地點時與同向左前
          方一部…肇事」、「事故前有看到對方來車在我左前
          方距離約一臺機車距」，則依被告此段供述坦承肇事
          前其所駕車輛位於原告車輛後方，而後並由原告機車
          之右前車頭與被告之左後側擦撞，原告於警詢筆錄中
          即稱有減速慢行，足證被告於案發時，並無減速之情
          形，反倒加速超車，故被告尚有行經閃黃燈路段未減
          速慢行之過失。
      原告於系爭路口已依交通規則減速慢行，應無過失：原
        告於系爭路口見到黃燈，就依交通規則減速慢行，此有
        原告警訊供述稱「我作減速時」等語足證。而原告有減
        速慢行乙節，復與兩造問車損狀況相符，堪認被告於案
        委時確有遵守交通現則為減速慢行之行為。至於原告雖
        然搭載二位小孩，然因年幼，二位小孩體重不及一位大
        人之重量，故雖搭載二位尚不及影響騎車之安全，僅違
        反秩序罰，與發生車禍並無任何因果關係。蓋本案原告
        縱未超載，以被告駕駛車輛未減速、違規右側超車且如
        此貼近原告所駕車輛之行為，原告仍無法避免本件車禍
        ，故原告之超載行為與車輛之發生並無因果關係。至於
        鑑定報告所稱轉向疏忽為次要肇事原因云云，然查，原
        告行經閃光黃燈路口減速慢行，原告卻未遵行減速慢行
        反倒違規從右超車，碰撞到原告之後視鏡，就此被告已
        然違背道路交通安全現則，原告信賴被告亦當遵行減速
        慢行，則原告有何疏失可謂？故鑑定報告認定原告有轉
        向疏忽云云，又未舉出原告有何轉向之任何證據，且縱
        使轉向，又有何疏失，亦未見鑑定報告所述，故鑑定報
        告認定原告有轉向疏忽，乃有不當。
      退步言之，以原告行進方向及倒地後車輛倒地方向，足
        證原告縱有過失，亦極輕微：本案原告就本案之發生並
        無過失，蓋若非被告違反交通規則違規右側超車，且緊
        貼原告車輛旁邊行駛，縱令原告有輕微轉向疏失，本案
        仍不會委生，故本件過失全在被告。退萬步言，本案原
        告於事發時係與被告同向（此經被告以爭點整理狀列為
        不爭執事項），亦即，原告係沿臺南市○○街由北往南
        方向行駛，則縱鑑定報告所稱原告有轉向疏忽，情節亦
        屬輕微。又，以系爭鑑定案件意見書圖五6、7所示，原
        告所駕車輛於車輛後之倒地方向，係與道路呈近乎平行
        之狀態，若言原告有右轉情形，當無車輛於倒地後仍與
        道路呈平行狀態之可能。則以原告所駕駛車輛倒地後車
        身方向，亦足認原告於斯時並無右轉，酌以原告已依交
        通規則減速，若真有轉向忽，亦僅輕微轉向，若非被告
        緊貼於原告右側違規超車，以原告輕微轉向之行為，當
        不致發生本件車禍。依此，堪認原告縱有轉向疏忽行為
        ，情節亦屬輕微。
      本件原告無過失，退步言之，被告應負過失比例90%以
        上：如上被告有行經閃光黃燈路口未減速慢行，反倒加
        速超車，並且違規從右側超車，且未保持車距，反觀原
        告行經閃光黃燈路口有減速慢行，被告竟然擦撞到後視
        鏡，導致兩車碰撞，就此，原告認為被告應負全部之過
        失責任。退而言之，被告亦應負擔百分之九十之責任。
    2.原告所受之傷勢，有爭執部分：
      奇美醫院於98年7月28日回覆法院之奇美醫院法院專用
        病情摘要所載：「於8月30日頸部X光片，有顯示第4、5
        節頸椎滑脫。（乃因病人主訴手指麻而給予檢查，第一
        次主訴手指麻）」
      奇美醫院96年9月6日診斷證明書所載：「右側肩鎖關節
        脫臼、第4節、第5節頸椎滑脫。」
      依常理，右側肩鎖關節因衝擊致生脫臼時，頸椎不可能
        完全無事：本案原告確有右側肩鎖關節脫臼之傷勢，此
        為被告所不爭執，而原告亦受有第4節、第5節頸椎滑脫
        之傷勢，此復有前揭證據為證。則衡諸常情，於右側肩
        鎖關節因衝擊致生脫臼之情形，則以肩鎖關節與頸椎緊
        連之關係，於肩鎖關節已達脫臼之嚴重傷害，頸椎不可
        能完全無事，依此足證原告前揭頸椎第4節、第5節滑脫
        確因本案車禍導致。被告既承認原告右側肩鎖關節脫臼
        係本件車禍導致，則其竟稱原告第4、第5節頸椎滑脫並
        非本案車禍導致，顯係忽略「肩與頸緊連」之常理，是
        被告所辯顯已背於常理而不足採。
      刑事檢察官於上訴程序開庭時誤將第4節、第5節頸椎滑
        脫部分刪除：刑事檢察官於臺灣臺南地方法院97年度交
        簡上字第71號刑事審理程序中，未經詢問本案原告，即
        當庭更正刪除「第四節、第五節頸椎滑脫」傷害之記載
        ，應係誤刪。
        (1)右肩挫傷與右側肩鎖關節脫臼顯然不同：本案鈞院係
          於98年7月15日以南院龍刑騰97交簡上71字第
          980034341 號函發文函詢奇美醫院，詢問之問題中，
          「二、（二）病患乙○○之「右側肩鎖關節脫臼」、
          「第4節第5節頸椎滑脫」是否可能是因附件二所示之
          「右肩挫傷」所導致？」等語，是該問題既以「右肩
          挫傷是否足以導致第4節第5節頸椎滑脫」，是奇美醫
          院恐未詳細查證，僅考慮「右肩挫傷會否導致頸椎滑
          落」，並以此為前提回答「無法肯定說為右肩挫傷所
          導致」。惟，本件車禍確導致右側肩鎖關節脫臼，為
          兩造所不爭執，是本件實應查明即為：「經強力撞擊
          致生右側肩鎖關節脫臼者（情節顯較僅單純挫傷為嚴
          重），是否極可能導致頸椎滑脫」，是就此部分，請
          鈞院以此問題詢問奇美醫院，以釐清此事實。
        (2)實情：本案原告因本件車禍導致右側肩鎖關節脫臼，
          因而於96年5月31日至新樓醫院統診。而原告自從治
          療右側肩鎖關節脫臼後，仍一直覺得手指有麻的感覺
          ，原告本以為係右側肩鎖關節脫臼所致，故未特別對
          醫師說明，然原告雖一直就醫治療右側肩鎖關節脫臼
          之傷勢，手指麻的感覺始終未消失，故嗣後就醫時，
          遂特別對醫師強調此事，經奇美醫院照X光後，方發
          現原來原告因此次車輛還受有第4節、第5節頸稚滑脫
          之傷勢。而第4節、第5節頸椎滑脫之傷勢與脫臼不同
          ，並非顯而易見之傷害，縱令專業醫生，亦無法僅憑
          肉眼及觸診即可得知，仍須照X光方確定有此傷勢，
          此有奇美醫院法院專用病情摘要影本附卷可稽
      系爭傷勢確與本案車禍有因果關係：本件依奇美醫院所
        提出之法院專用病情摘要影本可知，第4節、第5節頸椎
        滑脫並非顯而易見之傷害，縱令專業醫生，亦無法僅憑
        肉眼及觸診即可得知，仍須藉X光之檢驗方知。此傷勢
        之證狀係手指麻，連專業人士都需照X光方可醫現此傷
        勢，佐以原告因本案車禍確有較此傷勢更痛之右側肩鎖
        關節脫臼之傷勢，原告又非醫療專業人士，於右側肩鎖
        強烈疼痛之時，於注意力轉移之情況下，實難以苛責原
        告能以就手指麻就推知頸椎受傷。本案兩造既不爭執原
        告確有右側肩鎖關節脫臼之傷勢，則原告既經撞擊後右
        側肩鎖關節脫臼，依肩頸緊密相連之情況，依常理即已
        足推斷原告第4、第5節頸椎滑脫確因本件車禍所致。
    3.減少勞動能力部分，兩造就減少勞動能力之數額有爭執，
      原告認減少勞動能力之數額為36萬元：
      (1)事故發生時間：96年3月23日下午5時30分許。
      (2)96年4月10日，原告至誼康聯合診所就診，病名右肩鎖
        關節脫位，醫囑「病患於96年4月10日在本院門診治療
        ，需休養至少六星期」，此有誼康聯合診所診斷證明書
        附卷可稽。
      (3)96年5月31日，原告至新樓醫院就診，經醫師診斷，病
        名為右肩肩鎖關節脫位，醫囑96-5-31、96-6-14、
        96-9-6門診，右肩乃宜持續接受復健治療，有新樓醫院
        96年9月6日出具之診斷證明書附卷可稽。
      (4)96年6月25日、7月9日、7月12日、8月30日、9月6日：
        依醫師囑言，「96年6月25日、7/9、7/2、8/30、9/6門
        診宜復建治療」，病名為右側肩鎖關節脫臼、第4節、
        第5節頸椎滑脫，有奇美醫院於96年9月6日出其之診斷
        證明書附卷可稽。
      (5)96年9月6日，原告至奇美醫院復健科要求復健，惟遭告
        知「原告之情形無法復健，否則會有萎縮的情況」，就
        此，由奇美醫院98年10月30日（98）奇醫字第5604號缶
        所附病情摘要中所載「後續為9/6（復建科王醫師）」
        等語可證。
      (6)96年8月6日，原告至蕭劉骨科聯合診所治療，病名右側
        鎖關節陳舊性脫位，醫囑：「宜復健治療」，有蕭劉骨
        科聯合診所於96年8月6日出具之診斷證明書附卷可稽。
      (7)依前述原告於97年9月5日證物5所提出之職務證明書，
        可證原告確自96年4月l日至97年3月31日止無法上班。
      (8)就被告所辯之回應及聲請鈞院調查證據（函查奇美醫院
        ）：就被告所辯「奇美醫院98年10月30（98）奇醫字第
        5604號函…2、病人在本院都是門診，並無復健之事件
        ，僅病因追究及藥物治療。3、三個月後就須嘗試恢復
        原來工作」，是奇美醫院所據以認定「三個月後就須嘗
        試恢復原來工作」云云。然觀之奇美醫院於同函中下方
        記載「後續為9/6（復健科王醫師）」，再參酌該院於
        96年9月6日所出具之診斷證明書中記載「96年6月25日
        、7/9、7/12、8/30、9/6門診宜復健治療」，則足認原
        告依奇美醫院之認定確有復建之需要，且於96年9月6日
        有至奇美醫院要求復健治療。而奇美醫院曾於96年9月6
        日原告要求復健時告知原告「原告之情形無法復健，否
        則會有萎縮的情況」，則以奇美醫院當時所言，原告因
        本案車禍確已造成永久性傷害。佐以奇美醫院於前揭（
        98）奇醫字第5604號函所附病情摘要中記載「一般右肩
        肩鎖關節在三個月後，應處於穩定狀態」云云，既未說
        明何謂穩定狀態，復未說明穩定狀態究係傷勢穩定無法
        再治，或是傷勢穩定已可康復；且其所述者係一般人情
        況，就本案原告之傷勢究竟係穩定無法再治，抑或穩定
        業已康復，均未出具意見。而其所言「三個月後就須嘗
        試恢復原來工作，然其於96年9月6日告知原告「無法復
        健，否則會有萎縮的情況」，連復健都不行，何能工作
        ？就此，奇美醫院之回函模糊不清，容有說被告之傷勢
        是否於斯時業已完全康復而可工作，抑或連復健都不行
        ，有萎縮之危險而不能工作乙節函詢於奇美醫院，就此
        部分原告聲請鈞院調查證據。而依目前現有證據言，依
        前揭奇美醫院（98）奇醫字第5604號函所附病情摘要中
        ，其既記載「後續為9/6（復健科王醫師）」，堪認原
        告所言「奇美醫院於9/6告知原告其情形無法復健，否
        則會有萎縮的情況」乙節屬實，本件原告既因被告過失
        行為致生連復健都沒有辦法，恐有萎縮之危險之情況，
        堪認原告原本工作能力確有減損。而原告復於97年9 月
        5日所提準備書狀中提出職務證明書為證，足證原告確
        自96年4月1日起至97年3月31日止無法上班。
      (9)關於原告喪失勞動能力數額之計算：
        Ａ本案車禍時間為96年3月23日下午，此為被告所列為
          不爭執事項者，而原告因本次車禍並送醫急救，若被
          告所言為真，難道原告於送醫急救期間仍在工作？此
          顯違常情。實則，是否保險與是否有工作實係二事，
          不可混為一談，是被告所提之投保資料實不足以據以
          否定原告有減少工作能力之事實，亦無法據以計算原
          告所減少之工作能力之金額。
        Ｂ原告主張依每月薪資30,000元計算其減少之工作能力
          ，實有所據：依前述原告於97年9月5日證物5所提出
          之職務證明書，可證原告確自96年4月1日至97年3月
          31日止無法上班，則以原告薪資每月30,000元計算，
          原告據以請求360,000元工作能力喪失之賠償，於法
          有據。
    4.精神慰撫金部分，兩造就數額有爭執，原告認精神慰撫金
      以600,000元為適當：本件原告因受被告傷害，在受傷初
      期及復原期使用消炎止痛藥而引發骨腸發炎，經醫師兩次
      換藥還是囑咐停用。為忍痛而日夜失眠，遂引發慢性眼角
      膜炎及視力退化。再者，原告因本次車禍，導致頸椎第4
      、5節向後滑脫，引起經常性僵硬無法轉動頭頸部、頭頸
      昏沈酸痛及右肩臂麻木。據醫師所稱，宜觀察脊椎病變，
      右肩已屬陳舊性脫臼，「一生均為五十肩患者」。原告除
      自費補充營養食品保健，尚須仰賴他人協助代勞因右手無
      法勞動之食、衣、住、行。在減損工作能力又須增加生活
      需要的支出，並不斷就醫，因而極為痛苦。而被告過失致
      原告損害，不僅不填補原告損失，反於鈞院調解程序中表
      示其僅願賠償8,000元，於刑事程序中則時而承認有過失
      ，時而否認有過失，並就原告之傷勢於訴訟中一再爭執，
      此顯係對原告精神上之折磨。則參酌原告因本次車禍，受
      有右肩肩鎖關節脫位、右側肩鎖關節脫臼、第4節、第5節
      頸椎滑脫、右側肩鎖關節陳舊性脫位、右膝擦傷、右肩拉
      傷等傷害，原告因而終生為五十肩所苦，右手無法勞動，
      及被告飾詞卸責、毫無賠償誠意而一再造成原告精神上痛
      苦等情節，原告請求精神慰撫金600,000元，尚屬合理，
      請鈞院斟酌上情而為判決。
    5.本件原告並無與有過失，若鈞院認原告有與有過失，則過
      失比例請鈞院依法酌定之：本件原告認本身並無過失，蓋
      若非被告違反交通規則右側超車且緊貼原告機車，於閃黃
      燈時又未減速，即使原告有極輕微轉向之行為亦不足致本
      案之發生。又本案並無證據證明超載乙節與本案之發生有
      何因果關係，是原告超載乙節與本案並無關係。是本件之
      發生，確由被告單方造成，縱認被告與有過失，過失比例
      亦甚輕微，若鈞院認原告與有過失，就被告至少有90%過
      失。
  (四)綜上所陳，原告受有968,202元之損失，為此，爰依侵權行
    為之法律關係，提起本件訴訟。
  (五)並聲明：1.被告應給付原告968,202元，及自起訴狀繕本送
    達被告之翌日起，按年息5%計算之利息；2.原告願供擔保，
    請准宣告假執行。
二、被告則以：
  (一)醫療費部分：
    原告所提出之醫療收據，除因前開右膝擦傷、右肩挫傷、右
    側肩鎖關節脫位之受傷接受醫療外，亦有部分係因第四節、
    第五節頸椎滑脫之傷害接受醫療，今該部分傷害既與本件車
    禍無關，則該部分之醫療費用自應予以扣除。
  (二)減少勞動能力部分：
    1.財團法人奇美醫院98年10月30日（98）奇醫字第5604號函
      覆鈞院所附之病情摘要，內載：一般右肩肩鎖關節在受
      傷後三個月後，應處於穩定狀態。病人在本院都是門診
      ，並無復健之事件，僅病因追究及藥物治療。三個月後
      就須嘗試恢復原來工作。依上開病情摘要所載，原告並未
      因本件車禍接受復健，因而原告並無法證明其曾因本件車
      禍須接受復健治療而無法工作，是應認並未減少其勞動能
      力。
    2.縱認原告因本件車禍而無法工作，惟依上閉病情摘所載，
      其在受傷三個月後，即處於穩定狀態，且須嘗試恢復原來
      工作，因此原告僅能請求三個月之減少勞動能力之損害，
      其超過之部分即無請求權之存在。
    3.又原告因右膝擦傷、右肩挫傷、右側肩鎖關節脫位等傷害
      ，究竟減少全部工作能力或部分工作能力，此部分未見原
      告舉證證明前，逕依減少全部工作能力計算其賠償範圍，
      其主張顯然無據。況依鈞院依職權調閱之勞保局電子閘門
      查詢作業被保險人（即原告）之投保資料，上載原告自95
      年2月24日起至97年7月1日止，均受雇於臺南縣漁會，就
      此以觀原告所謂，因本件車禍發生遭解雇而減少工作能力
      等陳述，顯為不實之言。
    4.又依其開投保資料所載，原告96年4月l日起至96年6月30
      日止，該三個月每月薪資為16,500元，是原告主張依每月
      薪資30,000元計算其減少之工作能力，顯與事實不符，其
      超過之部分應無請求權。
  (三)精神慰撫金部分：本件車禍被告固應負主要過失責任，然原
    告亦非全無過失責任，事發後被告亦曾多次聲請調解，欲賠
    償原告之所受之損害，惟因被告所提之賠償金額超乎常情太
    甚，亦非被告能力所能負擔，為此懇請審酌原告所受之傷害
    及被告目前為一代課教師，收入菲薄且不穩定等情，從輕核
    定精神慰撫金之賠償範圍。
  (四)過失相抵部分：
    民法第217條第1項規定叩損害之發生或擴大，被害人與有過
    失者法院得減輕賠償金額，或免除之。」，本件車禍被告固
    應負主要過失責任，惟原告亦應負次要過失責任，且其復有
    超載一人之違規行為，為此請准依被告負擔百分之六十，原
    告負擔百分之四十之過失責任比例，減輕賠償金額。
  (五)並聲明：1.原告之訴駁回；2.被告如受不利之判決，請准提
    供擔保免予假執行。
三、兩造不爭執事項：
  (一)96年3月23日下午5時30分許，被告甲○○駕駛VKT-900號輕
    機車，沿臺南市○○街北向南行駛，行經尊南街與惠南街84
    巷口，與同向車道前方一部YCE-665號重機車，由原告乙○
    ○所駕駛，發生擦撞肇事。
  (二)逢甲大學車輛行車事故鑑定研究中心，鑑定結果認為：1.被
    告駕駛VKT-900號輕機車因右側違規超車未保持適當間隔，
    應為肇事主因。2.原告駕駛YCE-665號重機車轉向疏忽為次
    要原因，且超載一人屬違規行為。
  (三)原告受有右膝擦傷、右肩挫傷、右側肩鎖關節脫位之傷害，
    與本件車禍肇事有因果關係存在。
  (四)醫療費部分，因第四節、第五節頸椎滑脫之傷害接受醫療，
    該部分傷害雖與本件車禍無關，但被告不爭執。
四、兩造爭執事項：
  (一)減少勞動能力部分。
  (二)精神慰撫金部分。
  (三)過失相抵。
五、得心證之理由；
    (一)甲○○於民國96年3月23日下午5時30分（起訴書誤載為上
      午7時25分）許，騎乘車號ＶＫＴ─九○○號機車，沿臺
      南市○○街由北往南方向行駛，行經該街與惠南街84巷口
      附近，欲超越前行車時，本應注意應在前行車之左側超車
      ，並保持適當之間隔，且當時路面乾燥無缺陷、無障礙物
      、視距良好，並無不能注意之情事，竟疏未注意保持適當
      間隔，違規右側超車，不慎與同向前方亦疏未注意併行間
      隔、車頭往右偏、由乙○○所騎乘之車號ＹＣＥ─六六五
      號機車發生擦撞，致乙○○受有右膝擦傷、右肩挫傷及右
      側肩鎖關節脫位（經檢察官當庭更正）之傷害。員警據報
      前往現場處理時，甲○○當場自首承認為肇事人，並願接
      受法院之裁判。被告所涉刑事之過失傷害部分，經臺灣臺
      南地方法院檢察署檢察官以97年度調偵字第128號聲請簡
      易判決處刑，經本院以97年度交簡字第282號簡易判決認
      被告犯過失傷害罪處被告拘役二十日減為拘役十日，檢察
      官不服上訴，經本院普通庭撤銷原判決，以本院97年交簡
      上字第71號判決，改處拘役四十日，減為拘役二十日確定
      在案，亦有前開判決在卷，本院依職權調取上開卷宗核屬
      無誤可佐，足認原告上開主張屬實。本件被告騎機車肇事
      ，致使原告之身體因而受傷，自應負損害賠償責任。
    (二)又按後行車超越時應顯示左方向燈並於前車左側保持半公
      尺以上之間隔超過，行至安全距離後，再顯示右方向燈駛
      入原行路線；汽車駕駛人在前行車之右側超車，或超車時
      未保持適當之間隔，或未行至安全距離即行駛入原行路線
      ，應處新臺幣一千二百元以上二千四百元以下罰鍰，道路
      交通安全規則第一百零一條第一項第五款及道路交通管理
      處罰條例第四十七條第三款分別定有明文。經查，被告為
      汽車（依道路交通安全規則第二條第一項第一款之規定，
      包括機器腳踏車）駕駛人，於上揭時、地駕駛上開車輛行
      經上開路口時，自應遵守前揭規定，於超越前行車時，應
      於前行車之左側超車，並應注意保持適當間隔，而當時事
      故發生路段之路面乾燥無缺陷、無障礙物，且視距良好，
      並無不能注意之情事，竟疏未注意，違反前揭規定，未保
      持適當間隔，自同向前方乙○○所騎機車之右側超車，遂
      不慎與亦疏注意併行間隔、車頭往右偏之乙○○所騎機車
      發生擦撞，是被告之行為顯有過失。而本件經本院刑事庭
      職權囑託逢甲大學鑑定結果，亦認：「依據卷內資料，推
      估事故發生當時Ａ車（即被告所騎機車）應由Ｂ車（即告
      訴人所騎機車）右側欲超越Ｂ車。然而Ａ車超越Ｂ車時，
      Ｂ車研判有右轉向之動作，故造成兩車碰撞而肇事。肇事
      責任分析：(一)甲○○駕駛Ａ車因右違規超車，側超車未保
      持適當間隔，為主要肇事原因。(二)乙○○駕駛Ｂ車轉向疏
      忽為次要肇事原因，且超載一人屬違規行為。」，有逢甲
      大學車輛行車事故鑑定研究中心九十八年七月一日出具之
      行車事故鑑定報告書一件附卷可按（見本院97交簡上71號
      卷第51至58、59之2頁），足見被告就本件事故發生確有
      過失。
    (三)又原告因本件交通事故，除受有右膝擦傷、右肩挫傷之傷
      害外，亦受有右側肩鎖關節脫位之傷害等情，業據原告提
      出其於本件車禍後之九十六年四月至九月間陸續至誼康骨
      外科診所、財團法人台灣基督長老教會新樓醫院、財團法
      人奇美醫院就診之診斷證明書三件在卷可證（見本院97
      交簡282號卷第11至13頁），且經本院刑事庭向郭綜合醫
      院調取原告當時急診所拍攝之Ｘ光片及病歷資料，向新樓
      醫院及奇美醫院函詢結果，新樓醫院函覆稱：「該病人（
      即原告）於96年5月31日因右肩痛，於本院第一次求診，
      主訴於兩個月前曾有過外傷的病史，入郭綜合醫院診治初
      步診斷『右肩挫傷』，並【經郭綜合醫院Ｘ光片檢查疑有
      『右肩肩鎖關節脫位』】，應符合郭綜合醫院之病歷紀錄
      」（見本院97交簡上71號卷第83頁該院98年7月27日新樓
      歷字第0984133號函）；奇美醫院亦函覆稱：「依郭綜合
      醫院病歷，右肩疼痛，Ｘ光亦顯示右肩鎖疑似脫位，【可
      視為因車禍導致右肩挫傷引起之肩鎖關節受傷】」（見本
      院97交簡上71號卷第87頁該院98年7月30日（九八）奇醫
      字第3864號函附之病情摘要）等情，足見原告所受「右側
      肩鎖關節脫位」之傷害，確係因本件交通事故所致，被告
      之上開過失行為，與原告所受之右膝擦傷、右肩挫傷、右
      側肩鎖關節脫位傷害間，具有相當因果關係甚明，故被告
      自應就其過失行為所導致之上開傷害結果負責。從而，本
      件事證明確，原告因上開車禍致受有如上所述之身體傷害
      ，堪認被告上開過失肇事行為與原告所受上開傷害，其間
      具有相當因果關係，原告自得依侵權行為之法律關係請求
      被告賠償損害。
    (四)按因故意或過失，不法侵害他人之權利者，負損害賠償責
      任。汽車、機車或其他非依軌道行駛之動力車輛，在使用
      中加損害於他人者，駕駛人應賠償因此所生之損害。不法
      侵害他人之身體或健康者，對於被害人因此喪失或減少勞
      動能力或增加生活上之需要時，應負損害賠償責任。不法
      侵害他人之身體、健康、名譽、自由、信用、隱私、貞操
      ，或不法侵害其他人格法益而情節重大者，被害人雖非財
      產上之損害，亦得請求賠償相當之金額。民法第184條第1
      項前段、第191條之2前段、第193條第1項及第195條第1項
      前段分別定有明文。
    (五)本件原告得主張之損害賠償金額如下：
      1.醫療費8,202元部分：此部分經兩造協議原告因系爭車
        禍所受傷害其醫療必要費用為8,202元等情，有如前揭
        兩造不爭執事項所示，是原告於此範圍內之請求，核屬
        有據。
      2.減少勞動能力部分：
       (1)財團法人奇美醫院98年10月30日（98）奇醫字第5604
         號函覆本院所附之病情摘要（本院卷第91頁），內載
         ：
         「一般右肩肩鎖關節在受傷後三個月後，應處於穩定
         狀態。」
         病人在本院都是門診，並無復健之事件，僅病因追
           究及藥物治療。
         三個月後，並無強調〞必須〞回診治療。
         三個月後就須嘗試恢復原來工作。
       (2)財團法人臺灣基督長老教會新樓醫院98年11月10日新
         樓歷字第0984189號函復本院（本院卷第113頁）表示
         ：
         98年7月27日新樓歷字第0984133號函回覆，該病人
           於96年5月31日因右肩痛，於本院第一次求診，且主
           訴於兩個月前曾有過外傷的病史，入郭綜合醫院診
           治初步診斷「右肩挫傷」，並經郭綜合醫院X光片檢
           查疑有「右肩肩鎖關節脫位」。
         該病人於本院就診分別為96年5月31日、96年6月14
           日、及96年9月6日三次門診，診斷均為「右肩肩鎖
           關節脫位」。
         該病人因為於受傷後兩個月再來本院求診，因此應
           該已無急性疼痛症狀，且參次門診後即未繼續追蹤
           治療，是否至他院則不詳，如無症狀並不需返診，
           如仍覺疼痛建議每月回診或直接作復健治療。
         應可從事冷飲店內之輕鬆工作。
       (3)依上開病情摘要及函復所載，原告並未因本件車禍接
         受復健，因而原告並無法證明其曾因本件車禍須接受
         復健治療而無法工作，原告主張因本件車禍而無法工
         作，惟依上開病情摘所載，其在受傷三個月後，即處
         於穩定狀態，且須嘗試恢復原來工作，應可從事冷飲
         店內之輕鬆工作，因此原告請求三個月之減少勞動能
         力之損害，尚屬有據，其超過之部分即無請求權，為
         無理由。
       (4)至於本院依職權調閱之勞保局電子閘門查詢作業被保
         險人（即原告）之投保資料，上載原告自95年2月24日
         起至97年7月1日止，均受雇於臺南縣漁會，又依其開
         投保資料所載，原告96年4月l日起至96年6月30日止，
         該三個月每月薪資為16,500元，惟查原告並未任職台
         南縣漁會，此有該漁會98年11月20日南縣漁會字第
         0980005877號函復本院（本院卷第118頁），是原告主
         張係為保有勞保資格，並非任職漁會等語，尚非無據
         ，從而原告主張依每月薪資30,000元計算其減少之工
         作能力，並提出開元冷飲店員工職務證明書（本院97
         年交簡附民30號卷第19 頁）為證，尚堪採信，準此，
         原告請求三個月之減少勞動能力之損害，為90,000元
         ，其超過之部分即無請求權之存在。
      3.精神慰撫金部分：按慰藉金之賠償須以人格權遭遇侵害
        ，使精神上受有痛苦為必要，其核給之標準固與財產上
        損害之計算不同，然非不可斟酌雙方身分資力與加害程
        度，及其他各種情形核定相當之數額（最高法院51年臺
        上字第223號判例意旨參照）。原告因前揭車禍受有右
        膝擦傷、右肩挫傷及右側肩鎖關節脫位之傷害等情，有
        如前述。本院爰斟酌原告因受傷狀況所受痛苦，並參酌
        原告為從事冷飲店內之工作，被告目前為一代課教師，
        收入菲薄且不穩定及本院依職權調取兩造之稅務電子閘
        門財產所得調件明細表附卷可佐等情，渠等均無特殊之
        社會地位、能力及持有專業證照等情，原告前後求診多
        次，身心飽受煎熬，在精神上受有相當之痛苦等一切情
        狀，認原告請求被告賠償其非財產上之損害以100,000
        元為適當，逾此範圍之請求，自嫌過高，核屬無據。
      4.綜上所述，原告所得請求賠償之金額合計為198,202元
        【計算式：8,202元＋90,000元＋100,000元＝198,202
        元】。
    (六)過失相抵部分：
      按損害之發生或擴大，被害人與有過失者，法院得減輕賠
      償金額，或免除之。民法第217條第1項定有明文。本件原
      告就前揭車禍事故之發生，亦有所過失，本件車禍被告固
      應負主要過失責任，惟原告亦應負次要過失責任，且其復
      有超載一人之違規行為，是被告負擔百分之七十，原告負
      擔百分之三十之過失責任比例，減輕賠償金額。是被告自
      得依上開規定減輕其賠償，本件按過失比例減輕後，原告
      得請求被告賠償之金額為138,741元【計算式：198,202元
      ×70%】。
六、按給付有確定期限者，債務人自期限屆滿時起，負遲延責任
    。給付無確定期限者，債務人於債權人得請求給付時，經其
    催告而未為給付，自受催告時起，負遲延責任。其經債權人
    起訴而送達訴狀，或依督促程序送達支付命令，或為其他相
    類之行為者，與催告有同一之效力。民法第229條第1、2 項
    分別定有明文。又遲延之債務，以支付金錢為標的者，債權
    人得請求依法定利率計算之遲延利息。但約定利率較高者，
    仍從其約定利率；而應付利息之債務，其利率未經約定，亦
    無法律可據者，週年利率為百分之5。亦為同法第233條第1
    項及第203條所明定。查原告請求被告應給付之前開金額，
    並未定有給付之期限，從而，本件原告本於侵權行為損害賠
    償之法律關係請求被告賠償損害，於訴請被告給付138,741
    元，及自起訴狀繕本送達最後被告翌日即97年4月29日（本
    院97新調字第46號卷第11頁）起至清償日止，按週年利率5%
    計算法定遲延利息之範圍內，核屬有據，為有理由，應予准
    許，逾此範圍所為之請求，則屬無據，為無理由，應予駁回
    。
七、本件所命被告給付之金額未逾50萬元，爰依民事訴訟法第38
    9條第1項第5款規定，依職權宣告假執行，被告陳明願供擔
    保，聲請宣告免為假執行，經核原告勝訴部分，合於法律規
    定，爰酌定相當之擔保金額，併為免予假執行之宣告。又原
    告其餘假執行之聲請，因訴之駁回已失所附麗，應併予駁回
    。
八、按法院為終局判決時，應依職權為訴訟費用之裁判，民事訴
    訟法第87條第1項定有明文，參酌同法第91條第1項規定法院
    未於訴訟費用之裁判確定其費用額者，第一審受訴法院於該
    裁判有執行力後，應依聲請以裁定確定之立法意旨，本院應
    於本件判決時，一併確定兩造應負擔之訴訟費用額。查本件
    第一審裁判費經核定為10,570元，此外無其他費用支出，是
    其訴訟費用額確定為10,570元，原告之訴為部分有理由、部
    分無理由，自應依兩造勝敗比例命由兩造分別負擔，爰併予
    確定如主文第3項所示。
九、據上論結，本件原告之訴為一部有理由，一部無理由，依民
    事訴訟法第87條第1項、第79條、第389條第1項第5款、第39
    2條第2項，判決如主文。
中    華    民    國    98    年    12    月    31    日
                  民事第二庭    法  官  侯明正
以上正本係照原本作成
如對本判決上訴，須於判決送達後20日內向本院提出上訴狀。
中    華    民    國    98    年    12    月    31    日
                                書記官  程欣怡


司法院資訊處製作；財團法人民間司法改革基金會備份。
